【裁判字號】    90,台上,6030
【裁判日期】    900927
【裁判案由】    殺人
【裁判全文】
最高法院刑事判決                                九十年度台上字第六○三○號
    上  訴  人  甲○○
    選任辯護人  梁治律師
右上訴人因殺人案件，不服台灣高等法院中華民國九十年六月四日第二審更審判決（
八十九年度上更(一)字第一一九六號，起訴案號：台灣板橋地方法院檢察署八十九年度
偵字第八三九號），提起上訴，本院判決如左：
    主  文
上訴駁回。
    理  由
本件原判決認定上訴人甲○○曾於民國八十五年五月間因犯搶奪案件，經台灣高等法
院高雄分院判處有期徒刑十月確定，於八十八年三月二十八日執行完畢。詎仍不知悔
改，於八十八年十一月底某日，向綽號「安仔」之不詳姓名男子購買制式九二手槍一
支，未經許可持有之（非法持有手槍部分已判刑確定）。嗣上訴人於八十八年十二月
二十二日凌晨三時許，前往高雄市○○路六十二號心心指壓店，擬接其同居女子周育
瑛回家，上訴人詢問周女「要不要回家」，因周育瑛在該指壓店櫃結帳未回答上訴
人之問話，上訴人再次詢問周女「是否要回家」，周女回答「沒有要回家」，詎上訴
人一時惱怒，竟頓萌殺人之犯意，持子彈已上膛之前揭制式九二手槍對周育瑛射擊一
槍，周育瑛應聲倒在櫃內，上訴人即進入櫃查看周女之傷勢，隨即將周女送高雄
長庚醫院急救，周育瑛因子彈貫穿胸部（子彈自右鎖骨下約第二肋間穿入，自左腰側
穿出）之槍傷而在送醫途中死亡。上訴人至醫院後見周育瑛已死亡，隨即北上逃逸。
嗣於八十八年十二月二十四日十七時五十分許，在台北縣板橋市○○路○段與陽明街
口遭警圍捕，上訴人明知警員劉政岳、鄭志忠、洪世忠、張弘昌、董朝福、邱國城係
依法執行公務，為避免遭逮捕，竟基於妨害公務及殺人之犯意，持子彈已上膛之上揭
制式九二手槍朝圍捕之員警射擊一槍，擊中警員洪世忠右太陽穴致其受有右臉部撕裂
傷、頭部外傷，洪世忠幸經及時送醫急救，方免於難。而其間警員劉政岳見情況危急
，乃開槍還擊，擊中上訴人左大腿，惟上訴人仍持槍頑抗，且欲再朝警員射擊，幸經
警員張弘昌、董朝福、邱國城等人上前合力將上訴人壓制於地上，並與上訴人在地上
拉扯，警員張弘昌因而受有左腕關節扭傷腫痛，左手第二、三指傷，右手第五指夾傷
瘀血，右膝扭傷等傷；董朝福則右眼眶內害側挫傷瘀血；邱國城左膝亦受挫傷及擦傷
且左大姆指擦傷，始將上訴人逮捕到案，扣得上開制式九二手槍一支（含彈匣二個）
、制式子彈四十顆（子彈經試射五顆後，餘結構完整之子彈三十五顆）等物等情。係
以上開事實，經訊據上訴人對上開持制式手槍開槍射擊周育瑛致死，及為免遭逮捕，
復持槍射擊警員洪世忠成傷，並與警員張弘昌、董朝福、邱國城等人頑抗致各該警員
受傷之事實，雖供承不諱，惟矢口否認有殺人及殺人未遂犯行，辯稱：伊僅想嚇嚇周
育瑛及嚇阻警方之追捕，因手槍扳機過輕而手槍過重，致槍枝走火，伊並無殺人故意
云云。第查上訴人殺害周育瑛之犯行，已據被害人之父周光前指訴綦詳，並經現場目
擊證人李亞玲、邱國禎於台灣高雄地方法院檢察署檢察官到場相驗時證述甚詳（見台
灣高雄地方法院檢察署八十八年度相字第二○七四號卷第二頁反面、第三頁、第十二
頁反面、第十三頁），死者周育瑛確因子彈貫穿胸部（子彈自右鎖骨下約第二肋間穿
入，自左腰側穿出）之槍傷而在送醫途中死亡，業經檢察官率同法醫師相驗屬實，製
有相驗筆錄、相驗屍體證明書、驗斷書等件附卷可稽。又上訴人為免遭逮捕而持槍頑
抗，擊中警員洪世忠右太陽穴致其受有右臉部撕裂傷、頭部外傷之槍傷，並與警員張
弘昌、董朝福、邱國城於地上拉扯，致警員張弘昌因而受有左腕關節扭傷腫痛，左手
第二、三指傷，右手第五指夾傷瘀血，右膝扭傷等傷；及致董朝福右眼眶內害側挫傷
瘀血；與邱國城左膝亦受挫傷及擦傷且左大姆指擦傷之事實，除經警員張弘昌於原審
更審中結證在卷外，並有台北縣警察局板橋分局於解送人犯報告書、警員洪世忠、張
弘昌、董朝福、邱國城等人之診斷證明書在卷可佐。且據上訴人供述：「我因為殺害
我同居女友周育瑛，害怕被警方抓到，所以當板橋分局刑警表示身分後，我原本是要
出槍嚇唬警察，結果不小心就擊發……。」在卷，足認上訴人明知警員依法執行公務
，竟為避免遭逮捕，而對警員開槍，其妨害公務犯行，至屬明白。另上訴人於八十八
年十一月即持有扣案槍支，是其持有把玩手槍已有相當之時日，對以槍彈射人身體，
足以造成人員之死傷，應有相當之認識，其將子彈上膛並指向周育瑛及警方人員射擊
，且射擊部位為胸部及太陽穴之致命部位，應認其有殺人之故意。此外，並有如前開
事實所載之手槍扣案可資佐證。本件事證明確，犯行堪以認定，應依法論科，為其所
依憑之證據及其認定之理由。而以上訴人所辯並無殺人故意云云，係卸責之詞，不足
採信，於理由內詳予指駁。至上訴人雖提出行政院衛生署桃園療養院及台北縣立板橋
醫院之診斷證明書，主張其患有憂鬱症，呈現幻聽、妄想、易怒、失眠、情緒低落現
象，其精神已達耗弱程度云云，但查其所提出之上述診斷證明書之應診日期為八十九
年八月十一日及八十九年十一月二十二日，均在上訴人本件犯行之後，尚不能執為認
定上訴人於八十八年十二月二十二日及同年月二十四日為實施上開犯罪時即已罹患憂
鬱症之依據。又上訴人另稱其自服役時起即患有憂鬱症，曾至高雄國軍八○四醫院診
治云云，惟經原審函查國軍岡山醫院及國軍高雄總醫院，均未發現有上訴人自服役時
起即患有憂鬱症之情事，上開所辯要屬避就之詞，亦無可採，亦在判決內加以指駁說
明。核上訴人槍殺周育瑛之行為，係犯刑法第二百七十一條第一項之殺人既遂罪。另
上訴人槍擊警員洪世忠致傷之行為，係犯刑法第一百三十五條第一項之妨害公務罪及
刑法第二百七十一條第二項、第一項之殺人未遂罪，該二罪為一行為所觸犯，依法從
一重之殺人未遂罪處斷。上訴人雖持有手槍殺人，但其所犯未經許可持有手槍罪與殺
人罪、殺人未遂罪間，犯意各別，行為互異，應併合處罰（持有手槍罪部分已同案判
刑確定）。上訴人所犯殺人、殺人未遂二罪，犯意各別，行為互異，應分論併罰。至
於上訴人於遭警擊中左大腿後，因仍持槍頑抗，為警員張弘昌、董朝福、邱國城等人
上前合力將其壓制於地上後，復與各該警員拉扯，致警員張弘昌、董朝福、邱國城等
人受有如上開事實所載之傷害一節，係上訴人妨害公務行為之結果，不另論罪。雖此
部分起訴事實未及記載，惟因與前述經起訴認有罪之妨害公務犯行部分，有實質上一
罪關係，法院自得併予審酌。又上訴人曾有如上開事實所述之前科及執行情形，有原
審法院全國前案記錄表在卷可稽，其於五年以內再犯有期徒刑以上之本罪，為累犯，
依法應各加重其刑，但關於殺人罪法定刑死刑及無期徒刑部分，依刑法第六十五條第
一項之規定，不得加重。上訴人所犯殺人未遂罪，其已著手於殺人行為之實行而不遂
，應依刑法第二十六條前段之規定減輕其刑，並先加後減。因而撤銷第一審關於殺人
及殺人未遂部分不當之判決，爰引刑法第二百七十一條第一項、第二項、第一百三十
五條第一項、第五十五條、第四十七條、第二十六條前段、第三十七條第一項、第五
十一條第四款，罰金罰鍰提高標準條例第一條前段之規定，並審酌上訴人與被害人周
育瑛為同居關係，竟因細故即萌殺機而持制式手槍殺人，造成周育瑛喪失生命，及其
家屬無可回復之心靈傷痛，另又開槍射擊警員，惡性誠屬重大，嚴重危害社會秩序，
原有永久剝奪自由與社會隔離之必要，姑念其於射擊周育瑛之後，即進入櫃查看周
女之傷勢，並隨即將周女送高雄長庚醫院急救，迨至醫院後見周育瑛已死亡才北上逃
逸，及考量其犯後態度等一切情狀，就殺人既遂罪部分，量處無期徒刑，褫奪公權終
身；就殺人未遂罪部分，量處有期徒刑捌年，並依法定其應執行之刑為無期徒刑，褫
奪公權終身。至扣案制式九二手槍一支（含彈匣二個）及子彈四十發（子彈經試射五
顆，餘結構完整之子彈三十五顆），雖經鑑定認具殺傷力，且為上訴人所有供犯本件
殺人及殺人未遂罪所用，但各該槍、彈業經第一審於上訴人所犯未經許可而持有具有
殺傷力之槍、彈罪中諭知沒收，本件即無再行宣告沒收之必要，亦在判決內加以指明
。經核於法尚無違誤。按刑事訴訟法第三百七十九條第十款所謂之應調查之證據，係
指該證據與待證事實有重要關係，在客觀上應行調查者而言。上訴人持制式手槍射擊
周育瑛胸部及警員洪世忠右太陽穴之致命部位，原判決認上訴人有殺人既遂及殺人未
遂之故意，而分別論處其罪刑，並無適用法則不當之可言，上訴人主張其患有憂鬱症
，精神已達精神耗弱程度等情，原判決已加審酌而不採，已詳述其理由，上訴人有上
開之犯行，罪證明確，已如上述，客觀上並無再行調查之必要，原審未將上訴人再送
精神鑑定及傳訊證人李亞玲，尚無應於審判期日調查之證據未予調查之違法。上訴意
旨仍執前詞爭辯，並對原審採證認事之職權適法行使任意指摘，非有理由，應予駁回
。
據上論結，應依刑事訴訟法第三百九十六條第一項，判決如主文。
中      華      民      國     九十     年      九      月    二十七    日
                              最高法院刑事第九庭
                                  審判長法官  莊  登  照
                                        法官  洪  明  輝
                                        法官  黃  一  鑫
                                        法官  魏  新  和
                                        法官  林  秀  夫
      右正本證明與原本無異
                                              書  記  官
中      華      民      國     九十     年      十      月       五     日


司法院資訊處製作；財團法人民間司法改革基金會備份。
